【裁判字號】    95,簡上,19
【裁判日期】    951229
【裁判案由】    確認買賣關係不存在等
【裁判全文】
臺灣高雄地方法院民事判決              95年度簡上字第19號
上  訴  人  戊○○
            丙○○
                    58號5 樓
上二人共同
訴訟代理人  謝國允  律師
複  代理人  劉家榮  律師
被  上訴人  台新國際商業銀行股份有限公司
法定代理人  己○○
訴訟代理人  甲○○
            乙○○
            辛○○
當事人間請求確認買賣關係不存在等事件，上訴人對於民國94年
12月14日本院高雄簡易庭94年度雄簡字第2520號第一審判決提起
上訴，本院於民國95年12月28日言詞辯論終結，判決如下：
    主  文
上訴駁回。
第二審訴訟費用由上訴人負擔。
    事實及理由
一、按不變更訴訟標的，而補充或更正事實上或法律上之陳述者
    ，非為訴之變更或追加。民事訴訟法第256 條定有明文。又
    於簡易訴訟程序第二審程序為訴之變更或追加，非經他造同
    意，不得為之，但請求之基礎事實同一者，不在此限。此參
    諸民事訴訟法第436 條之1 第3 項準用同法第446 條第1 項
    之規定自明。查被上訴人於原審就先位之訴聲明第2 項主張
    之訴訟標的，原係代位上訴人戊○○行使民法第767 條之規
    定，請求塗銷之法律關係（理由詳如事實及理由七、(一)、2.
    (1)），其於本院準備程序中復表明先位之訴聲明第2 項所主
    張之法律關係為代位上訴人戊○○行使民法第767 條之規定
    ，請求塗銷，僅係補充法律上之陳述，非為訴之追加，揆諸
    前揭說明，自應准許。次查，本件上訴人於原審之備位聲明
    求為判決：(一)上訴人間於民國92年4 月14日就系爭不動產所
    為之所有權移轉登記行為應予撤銷。(二)上訴人丙○○應將楠
    梓地政事務所於92年4 月10日以左地字第3173號收件就前項
    土地及建物所為，於92年4 月14日登記完竣之所有權移轉登
    記行為，予以塗銷。嗣於本院審理中，變更備位聲明為：(一)
    上訴人間於92年3 月3 日就系爭不動產所為之買賣行為及於
    92年4 月14日就系爭不動產所為之所有權移轉登記行為應予
    撤銷。(二)上訴人丙○○應將楠梓地政事務所於92年4 月10日
    以左地字第3173號收件就前項土地及建物所為，於92年4 月
    14日登記完竣之所有權移轉登記行為，予以塗銷。被上訴人
    雖不同意，惟被上訴人變更之備位之訴與原備位之訴．主要
    之爭點有其共同性，且被上訴人對其請求利益之主張，在社
    會生活上又可認為關連，復係援用原備位之訴之訴訟資料及
    證據，就證據利用而言，於審理繼續進行在相當程度範圍內
    顯具有同一性或一體性，就訴訟經濟而言，亦有藉由同一訴
    訟程序一次解決紛爭之必要，應認變更之備位之訴與原備位
    之訴所請求之基礎事實同一，揆諸前揭說明，應予准許，合
    先敘明。
二、被上訴人起訴主張：緣訴外人許慧玲於89年6 月7 日邀同上
    訴人戊○○向被上訴人借款新臺幣（下同）300,000 元，並
    共同簽發本票1 紙，嗣上開借款尚有276,910 元及利息、違
    約金仍未清償，被上訴人乃持前揭本票向本院聲請強制執行
    ，經本院以90年度票字第19693 號民事裁定准許強制執行在
    案。詎上訴人戊○○為規避上開債務，竟於92年3 月3 日與
    上訴人丙○○通謀而為虛偽意思表示，將其所有坐落高雄市
    左營區○○段971 之3 、971 之6 地號土地，及其上建物
    1107建號即門牌號碼高雄市○○區○○路97巷22號建物（下
    稱系爭不動產），出賣予上訴人丙○○，並於92年4 月10日
    以在同年3 月3日 買賣為原因向高雄市政府地政處楠梓地政
    事務所（下稱楠梓地政事務所）申請將系爭不動產所有權移
    轉登記予上訴人丙○○，於92年4 月14日登記完竣。上訴人
    戊○○與上訴人丙○○就系爭不動產所為之買賣行為及所有
    權移轉登記行為，應係通謀虛偽意思表示而屬無效，爰代位
    上訴人戊○○依民法767 條規定，請求上訴人丙○○塗銷上
    開所有權移轉登記。如本院認上訴人間並非通謀虛偽意思表
    示，爰依民法第244 條第1 項、第3 項之規定，請求撤銷上
    訴人間就系爭不動產所為之所有權移轉登記行為，並依同法
    第244 條第4 項規定，請求上訴人丙○○塗銷上開所有權移
    轉登記等語。爰先位聲明：(一)確認上訴人間於92年3 月3 日
    就系爭不動產所為之買賣關係不存在。(二)上訴人丙○○應將
    楠梓地政事務所於92年4 月10日以左地字第3173號收件就前
    項土地及建物所為，於92年4 月14日登記完竣之所有權移轉
    登記行為，予以塗銷。備位聲明：(一)上訴人間於92年4 月10
    日就系爭不動產所為，於92年4 月14日登記完竣之所有權移
    轉登記行為應予撤銷。(二)上訴人丙○○應將楠梓地政事務所
    於92年4 月10日以左地字第3173號收件就前項土地及建物所
    為，於92年4 月14日登記完竣之所有權移轉登記行為，予以
    塗銷。（原審判決被上訴人先位之訴全部勝訴，上訴人不服
    提起上訴）於本院聲明求為判決：駁回上訴人之上訴。並變
    更備位聲明為：(一)上訴人間於92年3 月3 日就系爭不動產所
    為之買賣行為，及於92年4 月10日就系爭不動產所為，於92
    年4 月14日登記完竣之所有權移轉登記行為應予撤銷。(二)上
    訴人丙○○應將楠梓地政事務所於92年4 月10日以左地字第
    3173號收件就前項土地及建物所為，於92年4 月14日登記完
    竣之所有權移轉登記行為，予以塗銷。
三、上訴人辯稱：上訴人丙○○向上訴人戊○○買受系爭不動產
    確有支付對價，除其中300,000 元由上訴人丁○○轉交上訴
    人戊○○外，並以上訴人戊○○積欠之債務與價金債務抵銷
    ，復由上訴人丙○○代上訴人戊○○清償上訴人戊○○向高
    雄第三信用合作社借款之債務餘額，以代支付，並非通謀虛
    偽之意思表示。且上訴人丙○○不知上訴人戊○○積欠被上
    訴人借款，並無與上訴人戊○○通謀虛偽買賣系爭不動產之
    必要。且被上訴人迄今均未表明得以請求上訴人丙○○就系
    爭不動產所為之所有權移轉登記行為，予以塗銷之請求權基
    礎，法院應駁回其塗銷之請求，原審判決有訴外裁判及判決
    不備理由之違法。其次，被上訴人就備位聲明，表明之請求
    權基礎不明，其主張責任未盡，被上訴人之備位聲請顯無理
    由，應予駁回等語。上訴聲明求為判決：(一)原判決廢棄。(二)
    被上訴人在第一審之訴駁回。
四、按確認法律關係之訴，非原告有即受確認判決之法律上利益
    者，不得提起之，民事訴訟法第247 條第1 項前段定有明文
    。所謂即受確認判決之法律上利益，係指法律關係之存否不
    明確，原告主觀上認其在法律上之地位有不安之狀態存在，
    且此種不安之狀態，能以確認判決將之除去者而言（最高法
    院52年臺上字第1240號判例參照）。查被上訴人主張上訴人
    間於92年3 月3 日就系爭不動產所為之買賣行為乃通謀虛偽
    之意思表示，應屬無效，其買賣關係不存在，為上訴人所否
    認，故被上訴人與上訴人間，對於上訴人間於92年3 月3 日
    就系爭不動產所為之買賣關係存否已不明確，且被上訴人主
    觀上認足以影響其對於系爭不動產取償之權利，在法律上之
    地位有不安之狀態存在，而此種不安之狀態得以確認判決將
    之除去，故被上訴人自有即受確認判決之法律上利益，其提
    起確認之訴並為先位聲明，核無不合，應予准許。
五、兩造不爭執事項：
  (一)訴外人許慧玲於89年6 月7 日邀同上訴人戊○○向被上訴人
    借款300,000 元，並簽發本票1 紙，嗣上開借款仍有
    276,910 元及利息、違約金尚未清償，被上訴人乃持前揭本
    票向本院聲請強制執行，經本院以90年度票字第19693 號民
    事裁定准許強制執行在案。
  (二)上訴人戊○○於92年4 月10日以在同年3 月3 日買賣為原因
    向楠梓地政事務所申請將系爭不動產所有權移轉登記予上訴
    人丙○○，經楠梓地政事務所以左地字第3173號收件，於92
    年4 月14日登記完竣。
六、本件之爭點：
  (一)先位請求部分：
    1.上訴人間於92年3 月3 日就系爭不動產所為之買賣行為，
      是否為通謀虛偽意思表示而屬無效？
    2.原告請求確認上訴人間於92年3 月3 日就系爭不動產所為
      之買賣關係不存在，及上訴人丙○○應將楠梓地政事務所
      於92年4 月10日以左地字第3173號收件就前項土地及建物
      所為，於92年4 月14日登記完竣之所有權移轉登記行為，
      予以塗銷，有無理由？
 (二)備位請求部分：
   1.被上訴人請求撤銷上訴人間於92年3 月3 日就系爭不動產
     所為之買賣行為，及於92年4 月10日就系爭不動產所為，
     於92年4 月14日登記完竣之所有權移轉登記行為，有無理
     由？
   2.被上訴人請求上訴人丙○○應將楠梓地政事務所於92年4
     月10日以左地字第3173號收件就前項土地及建物所為，於
     92年4 月14日登記完竣之所有權移轉登記行為，予以塗銷
     ，有無理由？
七、得心證之理由：
  (一)先位請求部分：
    1.上訴人間於92年3 月3 日就系爭不動產所為之買賣行為，
      是否為通謀虛偽意思表示而屬無效？
      (1)按上訴後，當事人不得提出新攻擊或防禦方法。但有下
        列情形之1 者，不在此限：1 因第一審法院違背法令致
        未能提出者。2 事實發生於第一審法院言詞辯論終結後
        者。3 對於在第一審已提出之攻擊或防禦方法為補充者
        。4 事實於法院已顯著或為其職務上所已知或應依職權
        調查證據者。5 其他非可歸責於當事人之事由，致未能
        於第一審提出者。6 如不許其提出顯失公平者。前項但
        書各款事由，當事人應釋明之。違反前2 項之規定者，
        第2 審法院應駁回之，民事訴訟法第447 條第1 項至第
        3 項分別定有明文。上開規定，於簡易程序之上訴程序
        ，準用之，此參諸同法第436 條之1 第3 之規定自明。
        查上訴人於原審雖未聲請訊問證人庚○○、丁○○，用
        以證明上訴人間確有買賣關係存在，及交付價金之事實
        。於本院始提出此項聲請，雖屬新攻擊防禦方法，惟因
        上訴人於原審即已辯稱上訴人間確有買賣關係存在，及
        交付價金之事實，並提出活期存款存摺影本、匯出匯款
        申請書、郵政存簿儲金無摺存款明細單等影本各1 份、
        跨行匯款申請書影本2 份為證，上訴人上開攻擊防禦方
        法，應僅係對於原審已提出之攻擊防禦方法為補充，符
        合民事訴訟法第447 條第1 項第3 款之規定，揆諸前揭
        說明，應予准許。
      (2)查本件被上訴人主張：上訴人間就系爭不動產所為之買
        賣行為及所有權移轉登記行為，應係通謀虛偽意思表示
        而屬無效之事實，為被告所否認，而以前揭情詞置辯，
        並提出活期存款存摺影本、匯出匯款申請書、郵政存簿
        儲金無摺存款明細單等影本各1 份、跨行匯款申請書影
        本2 份為證，及聲請訊問證人鍾水金、丁○○。經查：
        (甲)按稱買賣者，謂當事人約定一方移轉財產權於他方，
          他方支付價金之契約。當事人就標的物及其價金互相
          同意時，買賣契約即為成立。民法第345 條第1 項、
          第2 項定有明文。故買賣契約之成立，以當事人就標
          的物及其價金互相同意為要件，其未就標的物及價金
          互相同意者，自不得謂其買賣契約為已成立。
        (乙)查關於系爭不動產之買賣價金如何決定及其金額若干
          ，上訴人丙○○於本院於準備程序中，受命法官依民
          事訴訟法第367 條之1 之規定訊問時，先稱：上訴人
          戊○○於91年以前，陸續向伊借款，91年間上訴人林
          進良又撥打電話向伊借款300,000 元，伊擔心上訴人
          戊○○將借款隨意花費，上訴人戊○○即稱欲將系爭
          不動產出賣予伊，伊經考慮後，同意以300,000 元買
          受，並將款項匯予訴外人丁○○，央請上訴人戊○○
          向訴外人丁○○拿取。嗣因一直未辦理所有權移轉登
          記，始催促上訴人戊○○委託代書辦理所有權移轉登
          記云云。惟於本院受命法院訊問系爭不動產之價金若
          干時，又改稱：當時上訴人戊○○約向伊借款六、七
          十萬元，代書稱依公告地價約值七十餘萬元之云云，
          前後陳述買賣價金之金額，已有不一。且其所述買賣
          價金決定之情形，核與其於原審之訴訟代理人於原審
          陳稱：上訴人雙方參考上訴人戊○○以系爭不動產向
          高雄市第三信用合作社借款500,000 元，及上訴人林
          進良積欠上訴人丙○○之債務，合意以740,000 元成
          交云云，亦有未合。參以證人即為上訴人辦理系爭不
          動產所有權移轉登記之代書庚○○於本院準備程序中
          結證：伊受上訴人戊○○之委託辦理，當時伊詢問上
          訴人欲以若干價金買賣，上訴人則稱不知，伊告以若
          無一定金額，如何辦理所有權移轉登記，嗣詢問上訴
          人可否依照公告現值辦理，上訴人稱可，伊即辦理所
          有權移轉登記等語。衡諸常情，若上訴人間系爭不動
          產之買賣價金確已相互同意，豈有於委任代書庚○○
          辦理所有權移轉登記程序時，未能明確告知系爭不動
          產之買賣價金，反經由代書庚○○提議始依公告現值
          辦理所有權移轉登記之理？況買賣契約當事人間如另
          有債權債務關係，而以出賣人積欠買受人之債務，與
          買受人應負之價金債務為抵銷者，理應會對於雙方債
          權債務予以會算，以便確認互為抵銷後，買受人所應
          給付之價金，或出賣人尚應清償予買受人之債務，然
          上訴人丙○○於本院準備程序中，受命法官依民事訴
          訟法第367 條之1 第1 項之規定訊問時，卻陳稱：當
          時並未會算應抵償若干之債務，雙方僅稱與先前之債
          務抵銷，並未詳細約定抵銷之金額等語，亦與常情有
          悖。綜上所述之情參互以析，足認上訴人間對於就系
          爭不動產之價金，應無相互同意，揆諸前揭說明，上
          訴人間並未成立買賣契約。
        (丙)證人丁○○雖於本院準備程序中證稱：並未介入上訴
          人間之買賣，僅上訴人丙○○約於91年間，曾經央請
          伊轉交300,000 元及另一筆10,000元至15,000元之款
          項予上訴人戊○○，嗣因上訴人戊○○生意失敗，陸
          續向上訴人丙○○借款，上訴人丙○○稱無錢可借，
          上訴人戊○○即陳稱系爭不動產出賣予上訴人丙○○
          云云。然查，證人丁○○原係上訴人丙○○、戊○○
          之堂兄，業據證人丁○○證述屬實，復為上訴人林秀
          玉於原審之訴訟代理人，所為之證言，不免偏頗，已
          難採信。
        (丁)上訴人提出之活期存款存摺影本、匯出匯款申請書、
          郵政存簿儲金無摺存款明細單等影本各1 份、跨行匯
          款申請書影本2 份，雖足以證明上訴人丙○○先後於
          87年8 月31日、89年2 月21日、89年6 月21日、89年
          7 月24日、89年8 月21日、89年9 月11日、89年9 月
          20日、89年10月24日、89年11月21日、89年12月21日
          、90年1 月4 日、90年2 月12日、90年2 月20日、90
          年3 月5 日、90年4 月23日、90年5 月4 日、90年5
          月22日、90年6 月5 日、90年9 月25日、91年3 月28
          日、91年5 月16日、91年8 月14日匯款予上訴人林進
          良，及於91年7 月16日、93年12月15日匯款予訴外人
          丁○○之事實，至於匯款之原因為何，究係贈與、借
          貸或其他之法律關係，尚無從據以論斷，遑論上訴人
          間就系爭不動產之價金是否相互同意。
        (戊)從而，上訴人間既無買賣契約存在，被上訴人主張上
          訴人間並無買賣行為存在，其等間就系爭不動產所為
          之買賣行為及所有權移轉登記行為，應係通謀虛偽意
          思表示所致，均屬無效，自堪信為真正。
    2.原告請求確認上訴人間於92年3 月3 日就系爭不動產所為
      之買賣關係不存在，及上訴人丙○○應將楠梓地政事務所
      於92年4 月10日以左地字第3173號收件就前項土地及建物
      所為，於92年4 月14日登記完竣之所有權移轉登記行為，
      予以塗銷，有無理由？
      (1)按民事訴訟法第244 第1 項第2 款所定事項，原告於簡
        易訴訟起訴時得僅表明請求之原因事實，此觀之同法第
        428 條第1 項之規定自明。考其立法意旨，乃因簡易事
        件，當事人往往自為訴訟而未委任律師為其訴訟代理人
        ，如一律要求原告於起訴時即應明確表明其所得主張之
        法律關係，未免過苛，爰於該條第1 項增訂原告於起訴
        時得僅表明請求之原因事實。至於具體事件，如依原告
        所表明請求之原因事實，尚難判斷其所得主張之法律關
        係時，審判長應適時行使闡明權，命其敘明或補充之（
        民事訴訟法第428 條立法理由參照）。查被上訴人於原
        審業已表明先位主張上訴人戊○○為規避上開債務，於
        92年4 月14日以買賣為原因，將系爭不動產之所有權移
        轉登記予上訴人丙○○，上訴人間為通謀虛偽之意思表
        示，請求塗銷上訴人間就系爭不動產所為之所有權移轉
        登記之原因事實，先位聲明求為判決：(一)確認上訴人間
        於92年3 月3 日就系爭不動產所為之買賣關係不存在。
        (二)上訴人丙○○應將楠梓地政事務所於92年4 月10日以
        左地字第3173號收件就前項土地及建物所為，於92年4
        月14日登記完竣之所有權移轉登記行為，予以塗銷。參
        諸訴之聲明，必然有其對應之訴訟標的，原審認依被上
        訴人所表明請求之原因事實，足以判斷被上訴人先位聲
        明第(二)項所主張之法律關係，係代位被上訴人戊○○行
        使民法第767 條之規定，請求塗銷，而未命被上訴人敘
        明，於法並無不合。又原審既認被上訴人主張行使代位
        權，代位被上訴人戊○○行使民法第767 條之規定，請
        求塗銷之法律關係，而為先位請求第(二)項之聲明，則原
        審於被上訴人主張之原因事實，及法律關係範圍內，本
        於被上訴人之聲明而為判決，自無訴外裁判之問題。上
        訴人認原審有訴外裁判之違法，自不足採。
      (2)按表意人與相對人通謀而為虛偽意思表示者，其意思表
        示無效；所有人對於無權占有或侵奪其所有物者，得請
        求返還之。對於妨害其所有權者，得請求除去之。有妨
        害其所有權之虞者，得請求防止之。債務人怠於行使其
        權利時，債權人因保全債權，得以自己之名義，行使其
        權利。民法第87條第1 項、第767 條及第242 條本文分
        別定有明文。查上訴人間並無買賣行為存在，其等間就
        系爭不動產所為之買賣行為及所有權移轉登記行為，既
        為通謀虛偽意思表示，均屬無效，被上訴人請求確認上
        訴人間於92年3 月3 日就系爭不動產所為之買賣關係不
        存在，即屬有據。又上訴人間就系爭不動產所為之所有
        權移轉登記行為，雖屬上訴人通謀所為之虛偽意思表示
        而屬無效，惟於該所有權移轉登記塗銷以前，該所有權
        移轉登記，足以妨害上訴人戊○○對於系爭不動產所有
        權之行使，上訴人戊○○原得本於民法第767 條之規定
        ，訴請上訴人丙○○塗銷系爭不動產之所有權移轉登記
        ，惟上訴人戊○○怠於行使此項權利，被上訴人為其債
        權人，因保全債權，自得依民法第242 條之規定，以債
        權人之地位，代位上訴人戊○○行使此項權利，被上訴
        人請求上訴人丙○○應將楠梓地政事務所於92年4 月10
        日以左地字第3173號收件就前項土地及建物所為，於92
        年4 月14日登記完竣之所有權移轉登記行為，予以塗銷
        ，亦屬有據。
  (二)備位請求部分：
    本件被上訴人先位之訴既已獲勝訴判決，本院就其備位請求
    ，自毋庸再予審酌。
八、綜上所陳，被上訴人先位之請求：(一)確認上訴人間於92年4
    月4 日就系爭不動產所為之買賣關係不存在。(二)上訴人丙○○應將楠梓地政事務所於92年4 月10日以左地字第3173號收
    件就前項土地及建物所為，於92年4 月14日登記完竣之所有
    權移轉登記行為，予以塗銷，均有理由，應予准許。原審判
    決為上訴人敗訴判決，理由雖有不同，且未於理由中明確記
    載判決上訴人丙○○應將楠梓地政事務所於92年4 月10日以
    左地字第3173號收件就系爭不動產所為，於92年4 月14日登
    記完竣之所有權移轉登記行為，予以塗銷之法律依據，惟結
    論並無二致，仍應予以維持。上訴意旨指摘原判決不當，求
    予廢棄改判，為無理由，應予駁回。
九、本件事證已臻明確，兩造其餘爭點及攻擊防禦方法，經本院
    審酌後，認與判決之結果不生影響，無一一論述必要，附此
    敘明。
十、據上論結，本件上訴為無理由，依民事訴訟法第436 條之1
    第3 項、第449 條第2 項、第78，判決如主文。
中    華    民    國    95    年    12     月    29    日
                  民事第三庭  審判長法  官  鄭月霞
                                    法  官  洪培睿
                                    法  官  伍逸康
以上正本係照原本作成。
如不服本判決，應於送達後20日內，向本院提出上訴狀並表明上
訴理由，如於本判決宣示後送達前提起上訴者，應於判決送達後
10日內補提上訴理由書（須附繕本）。
中    華    民    國    95    年    12     月    29    日
                                    書記官  林雯琪


司法院資訊處製作；財團法人民間司法改革基金會備份。
